【裁判字號】    98,交聲,47
【裁判日期】    980925
【裁判案由】    違反道路交通管理處罰條例聲明異議
【裁判全文】
臺灣澎湖地方法院交通事件裁定          98年度交聲字第47號
原處分機關  交通部公路總局高雄區監理所澎湖監理站
異  議  人  甲○○
即受處分人
上列受處分人因違反道路交通管理處罰條例案件，對於交通部公
路總局高雄區監理所澎湖監理站於中華民國98年6月12日所為之
處分（澎監違裁字第裁84-T00000000號）聲明異議，本院裁定如
下：
    主  文
原處分關於罰鍰新臺幣肆萬元部分撤銷。
前項撤銷部分不罰。
其餘異議駁回。
    理  由
一、原處分意旨略以：異議人即受處分人甲○○於民國98年6月
    12日23時07分許，酒醉騎乘車牌號碼J3S-569號之重型機車
    ，行經馬公市○○路及新店路口時與他車擦撞，嗣經警方現
    場測得其呼氣酒精濃度每公升0.71毫克，經警製發違規通知
    單，依道路交通管理處罰條例第35條第1項第1款及第24條第
    1項第2款規定，裁處異議人罰鍰新臺幣（下同）45,000元整
    ，吊扣駕駛執照24個月，並施以道安講習。（罰鍰和駕駛執
    照限於98年7月12日前繳納、繳送）。
二、受處分人異議意旨則以：異議人違規事實因同時涉犯刑法公
    共危險罪，現於司法程序進行中，因刑事部分尚未確定，為
    免重複受罰之情事，而違一事不二罰之法理，請求撤銷原處
    分等語。
三、按汽車駕駛人，駕駛汽車經測試檢定酒精濃度超過規定標準
    者，處15,000元以上60,000元以下罰鍰，並當場移置保管該
    汽車及吊扣其駕駛執照1年；有第35條第1項規定之情形者，
    應接受道路交通安全講習，道路交通管理處罰條例第35條第
    1項第1款、24條第1項第2款固分別定有明文。惟95年2月5日
    正式施行之行政罰法第26條規定：「一行為同時觸犯刑事法
    律及違反行政法上義務規定者，依刑事法律處罰之。但其行
    為應處以其他種類行政罰或得沒入之物而未經法院宣告沒收
    者，亦得裁處之。前項行為如經不起訴處分或為無罪、免訴
    、不受理、不付審理之裁判確定者，得依違反行政法上義務
    規定裁處之。」，該條立法理由明確揭示：「一行為同時觸
    犯刑事法律及違反行政法上義務規定時，由於刑罰與行政罰
    同屬對不法行為之制裁，而刑罰之懲罰作用較強，故依刑事
    法律處罰，即足資警惕時，實無一事二罰再處行政罰之必要
    。且刑事法律處罰，由法院依法定程序為之，較符合正當法
    律程序，應予優先適用。但罰鍰以外之沒入或其他種類行政
    罰，因兼具維護公共秩序之作用，為達行政目的，行政機關
    仍得併予裁處，故為第一項但書規定。二前述行為如經檢察
    官為不起訴處分或法院為無罪、免訴、不受理或不付審理（
    少年事件）之裁判確定，行政罰之裁處即無一事二罰之疑慮
    ，故第二項規定此時仍得依違反行政法上義務之規定裁處。
    」亦即一行為同時造成刑罰法律與行政秩序罰規定發生競合
    適用之關係時，基於「一事不二罰」之法理，經由立法程序
    確立應以刑罰優先為原則，避免行為人承受過度且重複之處
    罰其理益明。是以前揭行政罰法中刑事法律處罰優先且不再
    處以行政秩序罰之目的，既係因為行為人已接受刑罰而足資
    警惕，且已發生懲罰之作用，即無使行為人陷於雙重處罰之
    不利益，則關於刑事法律處罰之範圍自應採取實質認定，凡
    刑事實體法或程序法中所規定客觀上剝奪行為人生命、自由
    、財產權利，主觀上亦因制裁之嚴厲性、痛苦性，其強度足
    以造成心理強制而間接達成矯正教化目的之處遇手段，皆應
    納入其中，而不以形式上符合刑法第32條至第34條所定主刑
    及從刑種類者為限，始與前揭法律規範之意旨相符。
四、經查：本件受處分人對於其上開酒醉駕車之行為並不爭執，
    復有澎湖縣政府警察局舉發違反道路交通管理事件通知單一
    紙在卷可憑，堪可認定。惟受處分人前開酒醉駕車之行為，
    業經本院馬公簡易庭以98年度馬交簡字第114號刑事簡易判
    決判處罰金新臺幣40,000元，如易服勞役，以新臺幣1千元
    折算1日，並於98年8月21日確定等情，有上開案號之刑事簡
    易判決、臺灣高等法院被告前案紀錄表在卷可稽。從而，異
    議人酒後駕車之行為同時觸犯刑法及違反行政法上義務，並
    經本院馬公簡易庭刑事簡易判決判處罰金40,000元確定，揆
    諸前揭說明，裁處罰鍰部分自無從再適用行政罰之必要。然
    按前項汽車駕駛人，經裁判確定處以罰金低於本條例第92條
    第3項所訂最低罰鍰基準規定者，應依本條例裁決繳納不足
    最低罰鍰之部分，道路交通管理處罰條例第35條第8項定有
    明文。其立法目的即考量適用行政罰法第26條後，在酒後駕
    車違規應受刑事處罰者，刑罰處罰額度低於行政罰之流弊，
    以及將產生受刑事處罰者低於同為酒後駕車違規卻未達受刑
    事處罰標準之不合理情形，是以，汽車駕駛人經裁判確定處
    以罰金低於同條例第92條第3項所訂最低罰鍰基準規定者，
    應依同條例裁決繳納不足最低罰鍰之部分，而此條文規定乃
    行政罰法第26條之特別規定，自應優先適用。本件異議人騎
    乘機車經測試檢定酒精濃度為每公升0.71毫克，依違反道路
    交通管理事件統一裁罰基準表所載，機器腳踏車駕駛人其吐
    氣所含酒精濃度超過每公升0.55毫克，期限內繳納或到案聽
    候裁決者，其最低罰鍰基準為45,000元，故異議人尚須補繳
    不足部分之罰鍰5,000元【即45,000－40,000＝5,000】，始
    為適法，原處分機關逕以異議人酒精濃度超過規定標準，對
    其裁處罰鍰超過5,000元，尚有未洽。至於原處分關於吊扣
    駕駛執照24個月及施以道安講習部分，則係預防將來再犯危
    險之管制罰，而有別於前揭針對已發生違規事實科處罰鍰之
    行政秩序罰，屬行政罰法第26條第1項但書所稱之「其他種
    類行政罰」，原處分機關仍得依道路交通管理處罰條例第24
    條第1項第2款、第35條第1項第1款予以裁處。
五、綜上，原處分機關前開罰鍰之行政裁罰，既有未洽，應由本
    院撤銷原處分其中罰鍰40,000元部分，另由本院為受處分人
    不罰之諭知，以資適法。至於原處分罰鍰5,000元部分，仍
    應由異議人繳納，且對異議人為吊扣駕駛執照24個月，並施
    以道安講習之處分部分，於法並無違誤，故異議人此部分之
    異議，為無理由，應予駁回。
中    華    民    國    98    年    9     月    25    日
                        交通法庭法  官  管安露
以上正本證明與原本無異.
如不服本裁定應於送達後5日內向本院提出抗告狀（須附繕本）
。
中    華    民    國    98    年    9    月    25    日
                                書記官  林德盛


司法院資訊處製作；財團法人民間司法改革基金會備份。
